臺灣臺北地方法院家事判決　　　　　　　 99年度婚字第432號
原　　　告　甲○○
代　理　人　林契名律師
複代理人　　呂承璋律師
　　　　　　姜義贊律師
被　　　告　乙○○
訴訟代理人　蔡惠子律師
　　.　　　　莊立群律師
複代理人　　陳倚箴律師
上列當事人間請求離婚等事件，本院於民國100年4月28日言詞辯
論終結，判決如下：
    主      文
原告之訴駁回。
訴訟費用由原告負擔。
    事      實
一、原告主張：兩造於民國94年12月31日結婚，並育有未成年子
    女丙○○、丁○○。雙方婚後因被告脾氣陰晴不定，致雙方
    常因生活細故爭執不休，且被告常因小事斥責原告，對原告
    大呼小叫，自長女出生後，被告更為強勢，生氣時會翻桌子
    、摔嬰兒車、摔家具及自殺等行為，有時以歇斯底里之言語
    威脅、恐嚇原告，揚言要摔死次女；98年6月間雙方爭吵時
    ，被告竟吞食安眼藥作勢要自殺，嗣後送和平醫院急救才安
    然無恙，被告仍我行我素，不願改善。為使被告母女過更優
    渥之生活，原告至大陸工作，原告久久返回台灣，被告卻時
    常找碴，經常拿娘家人打壓原告，原告精神緊繃且身心俱疲
    ，甚至揚言要折磨原告到死，致原告須在醫院精神科固定就
    診。被告自婚後從未煮過一餐，幾乎天天在原告母親家吃飯
    ，被告也認為理所當然；又被告經常脅迫原告過年不回家且
    經常打電話給原告父母訴說原告不是，原告至大陸期間，被
    告不斷以電話騷擾原告及原告家人，已達令人無法忍受之地
    步，原告長期忍耐精神折磨，無信心改善夫妻相處，彼此信
    賴度逐漸喪失，夫妻感情裂痕增生，難以白首偕老，爰依民
    法第1052條第1項第3款及同條第2項之規定，訴請與被告離
    婚，並附帶請求兩造所生之未成年子女丙○○、丁○○權利
    義務之行使或負擔均由原告單獨任之等語，並聲明：
    （一）准原告與被告離婚。（二）對於兩造所生之未成年子
    女丙○○、丁○○權利義務之行使或負擔均由原告單獨任之
    。
二、被告則以：原告脾氣暴躁多疑，又有嚴重大男人主義，被告
    於婚姻中已盡量容忍並試圖溝通，惟原告不予理會，98年4
    月間原告之父因癌症至被告先前服務之醫院治療，原告家人
    以渠等在南部有工作為由，要求被告將兩名子女交給保母照
    顧，被告負責照顧原告父親，被告亦予配合，迨原告父親出
    院後，原告因與同事不合而離職，並以前往南部找工作為由
    ，逕行離家不歸，不負家庭及扶養子女之責，於同年7月向
    鈞院聲請離婚調解，旋即撤回，其後拒絕與被告見面或溝通
    。被告並無任何造成婚姻無法維持之不當行為。原告指稱被
    告為小事斥責、恐嚇原告、電話騷擾原告家人云云，全屬原
    告編造或誇大之詞；原告指控被告同年6月吞食安眠藥意圖
    自殺，並非事實，被告雖有服用安眼藥幫助入眠，然並未吞
    食安眠藥自殺；原告於98年5月間即離家出走不理被告母女
    ，兩造婚姻縱因原告離家而出現破綻，被告亦無責任等語，
    並聲明：駁回原告之訴。
三、查兩造於94年12月31日結婚，育有未成年子女丙○○、丁○
    ○，有戶籍謄本附卷可稽，亦為兩造所不爭執，堪認屬實。
    原告主張兩造婚姻有民法第1052條第1項第3款及同條第2項
    所定判決離婚事由，為被告所否認，並以前開情詞置辯。是
    本件所應審究者為：原告是否受有被告不堪同居之虐待？及
    兩造間有無難以維持婚姻之重大事由？茲分項詳析如後：
四、得心證之理由：
（一）原告得否依民法第1052條第1項第3款請求離婚？
   1、按夫妻之一方受他方不堪同居之虐待，得請求離婚，所謂
      不堪同居之虐待，係指予以身體上或精神上不可忍受之痛
      苦，致不堪繼續同居而言，如非客觀的已達於此程度，不
      容夫妻之一方，以主觀之見解，任意請求與他方離婚。又
      請求離婚之原告，對於此項虐待事實，除依法律規定無庸
      舉證外，仍應負舉證責任（最高法院34年上字第3968號及
      37年上字第6882號判例參照）。而「不堪同居之虐待」應
      就具體事件衡量夫妻之一方受他方虐待所受侵害之嚴重性
      ，斟酌當事人之教育程度、社會地位及其他情事，是否已
      危及婚姻關係之維繫以為斷（司法院大法官會議釋字第
      372號參照）。
   2、本件原告指陳被告脾氣暴躁，經常有自殺、撞頭自殘、砸
      壞家具、揚言摔死小孩等偏激之行為出現，致原告精神受
      有無法忍受之痛苦，並提出卷附患有憂鬱症之診斷證明書
      。然查：
    (1)依原告所提卷附98年6月16日錄音光碟及譯文，該譯文中
       有關被告吞藥自殺之內容，係兩造爭吵過程中，原告情
       緒激動下個人之指控（見錄音譯文第7、10頁），參以證
       人張鎮春到庭證稱：98年6月間兩造吵到被告吃安眠藥到
       醫院去治療，被告有心理不平，生氣時就說要撞牆，左
       小腿自殘、摔學步車等語（見本院100年1月6日言詞辯論
       筆錄）；惟縱據上開譯文及證人證詞認被告有自殺、自
       殘及摔學步車之行為，然嗣後原告於同年7月2日向本院
       提起離婚訴訟，經調解後，原告因考慮不離婚而於同年
       10 月26日撤回起訴等情，業經本院調閱本院98年度司家
       調字第346號卷宗查明。是倘被告先前自殺、自殘、摔物
       品之行為足致原告精神上有不可忍受之痛苦，致不堪繼
       續同居，原告何以提起前開離婚之訴歷經數月思索之後
       ，仍決定不離婚而撤回其訴？足見被告前揭行為固不理
       性，但尚未達原告精神上不可忍受之程度。
    (2)又原告依該錄音譯文主張被告曾稱摔死小孩等語，被告
       則以當時因被告要求原告將長女帶回家中但遭原告拒絕
       ，心急之下所言，並無摔死次女之意圖等語置辯。觀諸
       卷附兩造錄音對話之內容，原告稱：「那妳認為說用摔
       死小孩威脅，打電話說，如果我不回來，妳就把小孩摔
       死，妳有說沒有？妳敢說嗎？」被告稱：「我有說啊，
       但我有摔嗎？我只是氣話，我有摔嗎？」（見錄音譯文
       第9頁）復參諸台北市政府社會局訪視調查報告，未成年
       子女丙○○、丁○○現階段主要照顧者為被告，被告親
       職表現受到未成年子女之接受與喜愛，其間亦表現親密
       與協調的互動關係，有該局100年1月14日北市社工字第
       09946740900號函附訪視調查報告書在卷可稽，可見被告
       確實悉心照顧二名未成年子女，並無遺棄、虐待等不當
       情事，堪認被告所辯當時因與原告爭執，情急而口出摔
       死小孩之氣話，並無摔死小孩之意圖等語為可信。
    (3)又據原告所提診斷證明書之記載，固認原告罹患憂鬱症
       乙節屬實，然憂鬱症之病因，根據生物-心理-社會模式
       ，生物學因素、心理學因素、社會因素都不同程度地影
       響憂鬱症的發病和病情的發展；另一種理論—素質-應激
       模式則認為憂鬱症是患者的既有易感性（素質）被生活
       中的應激事件激活，患者的這種易感性可以是由於遺傳
       所造成的（見維基百科http://zhtp://zh.wikipedia.
       org/wiki/%E6%8E6%86%82%E9%AC%B1%AC%B1%E797%87#cit
       e_note-9B1%E e-9B1%E7%）。由是，憂鬱症之病因既屬
       多元，故尚難認原告所患憂鬱症係由於兩造婚姻失和單
       一原因造成，或係由被告予以原告身體上或精神上不可
       忍受之痛苦所致。
    (4)職是，原告前揭主張其受被告不堪同居之虐待，而有民
       法第1052條第1項第3款所定之離婚事由云云，並不足採
       。
（二）原告得否依民法第1052條第2項規定請求離婚?
   1、按有民法第1052條第1項所列舉10款判決離婚事由以外之
      重大事由，難以維持婚姻者，夫妻之一方固得請求離婚，
      但其事由應由夫妻之一方負責者，僅他方得請求離婚，此
      為民法第1052條第2項定有明文。民法第1052條第2項所稱
      「有前項以外之重大事由，難以維持婚姻者」，係抽象概
      括的離婚事由，此乃緣於74年修正民法親屬編時，為因應
      實際需要，參酌各國立法例，導入破綻主義思想所增設。
      但其事由應由夫妻一方負責者，僅他方得請求離婚，是其
      所採者為消極破綻主義精神，而非積極破綻主義。且關於
      「難以維持婚姻之重大事由」，其判斷標準為婚姻是否已
      發生破綻而無回復之希望，此不可僅由原告已喪失維持婚
      姻意欲之主觀面加以認定，而應依客觀之標準，即難以維
      持婚姻之事實，是否已達於倘處於同一境況，任何人均將
      喪失維持婚姻意欲之程度而定（最高法院87年度臺上字第
      1304號判決參照）。至於同條項但書所規定「難以維持婚
      姻之重大事由應由夫妻之一方負責者，僅他方得請求離婚
      」，乃因如肯定有責配偶之離婚請求，無異承認恣意離婚
      ，破壞婚姻秩序，且有背於道義，尤其違反自己清白之法
      理，有欠公允，同時亦與國民之法感情及倫理觀念不合，
      因而採消極破綻主義。倘該重大事由，夫妻雙方均須負責
      時，應比較衡量雙方之有責程度，僅責任較輕之一方得向
      責任較重之他方請求離婚，如有責程度相同時，雙方均得
      請求離婚，始屬公允，是責任較重之一方應不得向責任較
      輕之之他方請求離婚（最高法院94年度台上字第115號裁
      判要旨、最高法院95年第5次民事庭會議決議可供參照）
      。
   2、次按婚姻以夫妻之共同生活為目的，夫妻應以誠摯相愛為
      基礎，相互尊重、忍讓與諒解，共同建立和諧美滿幸福之
      家庭，非有足以破壞共同生活或難以維持婚姻之重大事由
      ，夫妻之一方自不得任意訴請離婚。至婚姻是否難以維持
      ，應斟酌破壞夫妻共同生活之具體情事，是否客觀上達於
      動搖夫妻之共同生活，而喪失維持婚姻之意欲為斷。經查
      :
    (1)原告主張被告常有自殺、偏激之行為出現，甚至揚言不
       離婚要折磨原告到死云云。然縱令被告曾有前述自殺、
       自殘、砸毀物品之行為，此等行為乃雙方爭吵後被告之
       反應，此等反應固非理性，然乃屬事件之結果而非原因
       ；換言之，原告仍應就事件發生之原因舉證係可歸責於
       被告且被告之過失較原告為重，始得據以為本項離婚之
       主張，而非僅以事件發生之結果（被告激烈之反應）作
       為離婚之事由。本件原告既未就造成被告自殺、自殘、
       砸毀物品等事件發生之原因為前開之舉證，其主張即非
       可採。
    (2)至被告曾稱不離婚要折磨原告到死乙節，有錄音譯文在
       卷可稽（見11頁），核與證人戊○○即原告之母證述相
       符（見100年1月6日言詞辯論筆錄）。惟如前所述，該錄
       音係98年6月16日所錄製，原告於同年7月2日向本院提起
       離婚訴訟，經調解後，被告主張「同意離婚，但小孩之
       監護權歸自己，有一些錢放在對造處，希望對造返還」
       ；原告則主張：「若以孩子為前提，可考慮不離婚」而
       撤回起訴，有家事調解紀錄表附於本院98年度司家調字
       第346號卷宗可稽。由是可悉，於該案調解時，被告在一
       定之離婚條件可考慮離婚，而非為折磨原告絕不離婚；
       而原告則因考慮孩子而選擇繼續維持婚姻，原告於本庭
       亦自承當時調委建議去諮詢（見100年4月28日言詞辯論
       筆錄），卻因兩造未獲共識而未實際進行婚姻諮商（見
       同日筆錄）。基此，被告既非絕不考慮離婚，堪認被告
       前開所稱「不離婚要折磨原告到死」乃一時情緒激動下
       所言，並無以「折磨原告到死」為不離婚之目的。
   (3) 再者，原告主張其自98年6月赴大陸工作而分居迄今（見
       本院99年10月4日、100年4月28日言詞辯論筆錄），其間
       尚未滿2年，且因原告赴大陸工作，造成聚少離多之情況
       ，故縱因分居致兩造間誠摯相愛之情感基礎受到影響，
       亦難認應由被告負主要責任。職是，本件兩造間婚姻即
       使已露破綻，雖被告關於婚姻間破綻之產生難謂無責，
       但不能認兩造婚姻所生之破綻係僅可歸責於被告，或被
       告之可歸責性較原告為重。揆諸上揭說明，原告即不得
       向被告請求離婚。又原告亦未提出其他證據證明兩造婚
       姻已發生破綻且難以維持，故僅憑原告個人主觀感受，
       要難謂有難以維持婚姻之重大事由存在，而被告仍願與
       原告維持婚姻，且兩造尚未實際進行婚姻諮商，亦難認
       婚姻已發生破綻而無回復之希望。
（三）依上所述，原告離婚之請求既無理由而不應准許，其據此
      請求判決兩造所生之未成年子女丙○○、丁○○權利義務
      之行使及負擔由其任之，亦屬無據，併此敘明。
五、綜上所陳，原告依民法第1052條第1項第3款及第2項之規定
    ，訴請判決離婚，均屬無據，應予駁回。
六、本件事證已臻明確，兩造其餘主張及舉證，經本院審酌後認
    與判決之結果不生影響，不再逐一論列，亦附此敘明。
七、結論：本件原告之訴為無理由，依民事訴訟法第78條，判決
    如主文。
中　　華　　民　　國　　100　　年　　5　　月　　13　　日
                  家事庭法  官  李莉苓
以上正本係照原本作成。
如對本判決上訴，須於判決送達後20日之不變期間內，向本院提
出上訴狀。
中　　華　　民　　國　 100　　年　　5 　　月　　13　　日
                        書記官  譚鈺陵



